【裁判字號】    98,上訴,1257
【裁判日期】    980708
【裁判案由】    偽造文書等
【裁判全文】
臺灣高等法院臺中分院刑事判決        98年度上訴字第1257號
上  訴  人  臺灣臺中地方法院檢察署檢察官
上  訴  人
即  被  告  丙  ○
上列上訴人等因被告偽造文書等案件，不服臺灣臺中地方法院98
年度訴字第345號中華民國98年5月7日第一審判決（起訴案號：
臺灣臺中地方法院檢察署97年度偵字第28486號），提起上訴，
本院判決如下：
    主  文
原判決撤銷。
丙○連續行使偽造私文書，足以生損害於他人，處有期徒刑貳年
陸月。偽造之「丁○○」印章、印文、署名各壹枚及「戊○○」
之署名捌枚，均沒收。
    犯罪事實
一、丙○（原名王宗偉）於民國94年5月間某日，經由不詳姓名
    年籍姓名之友人處，得知丁○○之妻翁美足於民國88年9月1
    2日，在臺中縣大雅鄉○○路某處，因騎乘機車搭載其女葉
    品妤與乙○○（原名王程輝）發生車禍，致葉品妤受傷，雙
    方仍在協商賠償金額等相關事宜。丙○遂先向翁美足、丁○○2人假稱係討債公司人員，向渠等2人遊說委由其全權處理
    賠償事宜，因而更加了解兩造間糾紛之始未，惟因丁○○、
    翁美足2人擔心丙○以非法之方式討債，遂未同意授權伊處
    理上開車禍賠償協商事宜。詎丙○明知未得丁○○、翁美足
    及戊○○之授權，竟基於行使偽造私文書之概括犯意及意圖
    為自己不法所有之概括犯意，先於94年5月間某日，在臺中
    縣大里市○○路某不知情之印章店盜刻「丁○○」印章，並
    委由不知情之秉誠聯合法律事務所人員以電腦打字的方式，
    製作委任契約書1份，假稱係「全國通帳務處理公司」人員
    ，並冒用不知情之「戊○○」名義（姓名、年籍係丙○在電
    腦網路共享軟體上隨機覓得），於94年5月間某日，在其位
    於臺中縣大里市○○路151巷30號住處，擅自在上開委任契
    約書上，甲方債權人欄偽簽「丁○○」簽名1枚、偽蓋「丁○○」印文1枚，並在乙方受任人欄偽簽「戊○○」（全國
    通帳務處理公司）簽名1枚，而完成偽造之委任契約書私文
    書1份。再向乙○○詐稱其受丁○○委託處理上開車禍賠償
    之協調事宜，並持交上開偽造之委任契約書予乙○○查核而
    行使之，因丙○對於該案車禍事件始末均甚了解，且又有上
    開委任契約書為證，致使乙○○因而陷於錯誤，誤認丙○確
    係受丁○○委託處理車禍之帳務處理公司人員，遂與其協調
    賠償金額等事宜，嗣乙○○與丙○協商完成，乙○○願賠償
    新台幣（下同）265萬元，即由乙○○委由國光法律事務所
    繕打和解書後，丙○遂承前偽造私文書之概括犯意，復於94
    年9月5日，在臺中市○○路○段114號之國光法律事務所內，
    在和解書甲方代理人欄偽簽「戊○○」簽名1枚，並連續於
    同年8月29日，向乙○○詐得和解金25萬元；同年9月5日，
    詐得25萬元；同年9月15日，詐得30萬元；同年9月25日，詐
    得20萬元；同年10月5日，詐得乙○○所支付合作金庫銀行
    、面額150萬元之支票，總計詐得250萬元，並均於取得款項
    時，在和解書附表備註欄偽簽「戊○○」署名各1枚（共計5
    枚），用以表示收受款項之意。嗣丙○收受上開支票後，為
    領取上開款項，先在其女友黃珮晴處取得黃珮晴之女謝如絮
    之彰化商業銀行太平分行帳號00000000000000號之帳戶存摺
    、印鑑章，並承前偽造文書之概括犯意，在上開支票背後背
    書處偽簽「戊○○」署名後，將支票存入上開帳戶而行使，
    並於94年10月11日領取95萬元，同年10月12日領取55萬元。
    嗣經乙○○向丁○○查詢後，丁○○告知未授權「戊○○」
    之人，始知受騙，經乙○○報警處理，循線查得上開支票係
    由謝如絮之上開帳戶兌領，並傳訊謝如絮之母黃珮晴到案說
    明，黃珮晴雖未供出丙○，然於臺灣臺中地方法院檢察署檢
    察官開庭傳訊黃珮晴時，由丙○陪同黃珮晴至該署，被乙○○查覺陪同黃珮晴之丙○即係假冒「戊○○」之人，於檢察
    官偵查中當庭報請檢察官處理，經檢察官命法警帶同丙○訊
    問後，始查悉上情。
二、案經臺中市警察局第一分局報請臺灣臺中地方法院檢察署偵
    查起訴。
   理   由
一、按被告以外之人於審判外之陳述，雖不符刑事訴訟法第159
    條之1、159條之2、159條之3、159條之4等規定，而經當事
    人於審判程序同意作為證據，法院審酌該言詞陳述或書面陳
    述作成時之情況，認為適當者，亦得為證據。當事人、代理
    人或辯護人於法院調查證據時，知有第159條第1項不得為證
    據之情形，而未於言詞辯論終結前聲明異議者，視為有前項
    之同意，刑事訴訟法第159條之5定有明文。本件被告於本院
    審理時，就下列引為證據之言詞及書面陳述，未就其證據能
    力聲明異議，本院審酌該言詞陳述作成時之情況，並查無其
    他不法之情狀，復與本案待證事實具有關聯性，足認為得為
    本案之證據，依刑事訴訟法第159條之5之規定，有證據能力
    ，合先說明。
二、被告丙○於本院行準備程序時，坦承未取得丁○○及翁美足
    之同意，擅自盜刻「丁○○」印章、制作委任契約書及冒用
    「戊○○」名義與乙○○達成和解，並將所取得之賠償款合
    計250萬元花用殆盡等情。雖辯稱：起初翁美足有口頭同意
    伊處理該賠償事宜，係事後反悔云云。
三、本院查：
  (一)被告丙○於原審法院審理時，就上開犯罪事實為認罪之意思
    表示。
  (二)證人翁美足於97年12月16日檢察官偵訊時證稱：當時有2、3
    位自稱是討債公司的人，突然跑來，表示要幫伊處理與乙○○間之車禍糾紛事宜，事後且以電話聯絡，等伊之答覆，伊
    表示父母不同意，不要授權對方處理此事；被告拿到乙○○
    所交付250萬元之事，伊係於乙○○詢問此事時，伊才知道
    的等語。
  (三)證人丁○○於同日檢察官偵訊時亦證稱：被告曾經找過伊，
    談授權處理車禍賠償事宜，但伊因考慮一人外出工作，兒女
    在家，不放心，打算以法律手段處理即可，因此拒絕被告之
    請求；對被告並未打電話告訴伊，自乙○○處拿到150萬元
    之事等語。
  (四)此外，復有秉誠聯合法律事務所委任契約書、和解書、合作
    金庫銀行本行支票正反面、謝如絮銀行帳戶開戶基本資料、
    交易明細表、國光法律事務所函、秉誠聯合法律事務所函各
    1份附卷可稽。
  (五)另，被告雖於本院行準備程序時，聲請傳喚證人翁美足及黃
    珮晴，證明黃珮晴保管上開賠償金額中之50萬元及伊與丁○○確有聯絡之事實，並非毫不認識等情，然查：
  被告自乙○○處所取得之150萬元支票，並在該支票背後背
    書處偽簽「戊○○」署名後，將支票存入其友人黃珮晴之女
    謝如絮之彰化商業銀行太平分行帳號00000000000000號之帳
    戶而行使，並於94年10月11日領取95萬元，同年10月12日領
    取55萬元等情，已據被告坦承不諱，核與證人黃珮晴於檢察
    官偵訊時證述情節相符，並有謝如絮銀行帳戶開戶基本資料
    、交易明細表附卷可考。至黃珮晴是否持有上開賠償金額中
    之50萬元，與被告本案犯行是否成立及刑罰之輕重應無關連
    ，應無傳喚必要。
  被告確曾與丁○○、翁美足聯絡，要求授權處理上開車禍賠
    償事宜，為丁○○、翁美足所拒等情，已據證人丁○○、翁
    美足於檢察官偵訊時證述明確，是被告聲請證人翁美足，證
    明其與丁○○確曾以電話聯絡之事實即無必要，亦予駁回。
    綜合上述，被告事後所辯應係卸責之詞，不足採信。本件事
    證明確，被告犯行洵堪認定。
四、按刑法於94年2月2日修正公布，並於95年7月1日起施行。按
    行為後法律有變更者，適用行為時之法律，但行為後之法律
    有利於行為人者，適用最有利於行為人之法律，現行刑法第
    2條第1項定有明文。此條規定乃與刑法第1條罪刑法定主義
    契合，而貫徹法律禁止溯及既往原則，係規範行為後法律變
    更所生新舊法律比較適用之準據法，是刑法第2條本身雖經
    修正，但刑法第2條既屬適用法律之準據法，本身尚無比較
    新舊法之問題，應一律適用裁判時之現行刑法第2條規定以
    決定適用之刑罰法律。又以本次刑法修正之比較新舊法，應
    就罪刑有關之共犯、未遂犯、想像競合犯、牽連犯、連續犯
    、結合犯，以及累犯加重、自首減輕暨其他法定加減原因（
    如身分加減）與加減例等一切情形，本於統一性及整體性原
    則，綜其全部罪刑之結果而為比較，亦有最高法院95年度第
    8次刑事庭會議決議可資參照。經核：
  (一)關於法定刑罰金部分：
    修正後刑法第33條第5款規定：「罰金：新臺幣1千元以上，
    以百元計算之」，修正前刑法第33條第5款規定：「罰金：1
    （銀）元以上」。比較上述修正前、後之規定，刑法分則中
    有罰金刑之規定者，於修正前最低度之法定刑係銀元1元即
    新臺幣3元，於修正後則係新臺幣1千元，則修正前之規定較
    有利於被告。
  (二)關於連續犯及牽連犯部分：
    現行刑法已刪除第56條連續犯之規定及同法第55條牽連犯之
    規定，此刪除雖非犯罪構成要件之變更，然顯已影響刑罰之
    法律效果，仍屬法律有變更。經比較刑法修正前、後關於得
    否成立連續犯與牽連犯之情形，應以修正前刑法較有利於被
    告。
  (三)就各該相關上情之規定，綜合比較結果，本件均應以修正前
    即被告行為時之刑法較有利於被告，依現行刑法第2條第1項
    前段規定，本件應適用修正前刑法。
五、核被告丙○所為，係犯刑法第216條、第210條之行使偽造私
    文書及第339條第1項之詐欺取財罪。被告偽造「丁○○」印
    章、印文及署名及偽造「戊○○」署名之行為，屬偽造私文
    書之一部分，為偽造之行為所吸收，不另論罪。被告偽造私
    文書後持以行使，偽造之低度行為為行使之高度行為所吸收
    ，亦不另論罪。另被告多次行使偽造私文書犯行，時間緊接
    ，犯罪構成要件相同，顯係基於概括犯意為之，修正前刑法
    第56條連續犯之規定，應以一罪論，並加重其刑。又被告以
    連續行使偽造私文書之方式，向乙○○詐得和解款250萬元
    ，有方法結果之牽連關係，是所犯連續行使偽造私文書及詐
    欺取財2罪有牽連關係，依修正前刑法第55條牽連犯之規定
    ，從重論以連續行使偽造私文書罪。被告利用不知情之刻印
    店人員偽刻上開印章，為間接正犯。
六、原審予以論罪科刑固非無見，惟查，被告因耳聞丁○○、翁
    美足之女葉品妤與乙○○發生車禍，未能協商賠償事宜之機
    會，以帳務處理公司之名義，要求以賠償金額一半之代價，
    介入協商，在未得丁○○、翁美足授權之情形下，無視發生
    車禍兩造在此過程中身心所生痛苦，竟多次偽造上開文書，
    且將所取得之賠償款250萬元，全數花用殆盡，犯罪情節重
    大。參酌偽造文書罪之法定刑為5年以下，2月以上，依刑法
    修正前連續犯加重其刑之規定，其刑度應在7年6月以下，3
    月以上，原審量處有期徒刑1年2月，應屬過輕，檢察官執此
    提起上訴，為有理由。被告上訴，辯稱：曾得翁美足口頭授
    權云云雖不足採，然原判決既有上開可議之處，應予撤銷改
    判。爰審酌上情，被告適值壯年卻不思以正途謀取財富，詐
    取之金額甚鉅；兼衡酌其品行、犯罪動機、目的、手段、生
    活狀況、智識程度以及犯罪後迄未賠償告訴人分文，亦未見
    有與告訴人商談協調出償還方案之誠意等一切情狀，量處如
    主文所示之刑。偽造之「丁○○」印章、印文、署名各1枚
    及「戊○○」之署名共8枚，應依刑法第219條規定沒收。又
    ，被告行為後，中華民國96年度罪犯減刑條例業已公布，並
    自96年7月16日起施行，而本件被告行使偽造私文書之犯行
    ，其犯罪時間雖係在96年4月24日以前，符合中華民國96年
    罪犯減刑條例第2條第1項第3款所列減刑條件，且無該條例
    第3條所列之不得減刑之情形，然與之具有牽連關係之刑法
    第339條第1項之詐欺取財罪，依上開條例第3條第1項第15款
    規定，因宣告刑超過有期徒刑1年6月，而在不得減刑之列，
    參酌司法院院解字第3454號、3661號解釋，所宣告之偽造文
    書罪亦應不予減刑，併予敘明。
七、被告經合法傳喚，無正當理由不到庭，爰不待其陳述，逕行
    判決。
八、據上論結，應依刑事訴訟法第371條、第369條第1項前段、
    第364條、第299條第1項前段，刑法第2條第1項前段、第216
    條、第210條、第339條第1項、修正前刑法第55條、第56條
    ，判決如主文。
本案經檢察官甲○○到庭執行職務。
中    華    民    國    98    年    7    月     8    日
            刑事第四庭    審判長法  官  洪   耀   宗
                                法  官  蔡  王金  全
                                法  官  劉   登   俊
以上正本證明與原本無異。
如不服本判決應於收受送達後十日內向本院提出上訴書狀，其未
敘述上訴理由者，並得於提起上訴後十日內向本院補提理由書（
均須按他造當事人之人數附繕本）「切勿逕送上級法院」。
                                書記官  張   惠   彥
中    華    民    國    98    年    7     月    9     日


司法院資訊處製作；財團法人民間司法改革基金會備份。
